【裁判字號】    99,訴,898
【裁判日期】    990426
【裁判案由】    不當得利
【裁判全文】
臺灣臺中地方法院民事判決  99年度訴字第898號
原      告  己○○
被      告  辛○○
            庚○○
共      同
法定代理人  戊○○
            丁○○○
被      告  乙○○
            財政部中區國稅局民權稽徵所
法定代理人  壬○○
被      告  法務部執行署臺中行政執行處
法定代理人  甲○○
被      告  丙○
            癸○○
上列當事人間不當得利事件，本院判決如下：
    主      文
原告之訴駁回。
訴訟費用由原告負擔。
    事實及理由
一、原告主張：被告辛○○、庚○○、乙○○為訴外人賀光勛之
    繼承人，亦為賀光勛民國79年度綜合所得稅繳納義務人，原
    告為被告辛○○、庚○○、乙○○之債權人。被告財政部中
    區國稅局民權稽徵所、法務部執行署臺中行政執行處2機關
    明知賀光勛79年度綜合所得稅乃為被告丙○、癸○○所承受
    所陷害，在95年2月24日已限制處分賀光勛所有價額新台幣
    （下同）4,738,000元所有之房屋1棟，卻以查封方式計算賀
    光勛之遲延利息及滯納金達4年之久，又受領被告丙○、癸○○以賀光勛名義非債之本旨受領1,443,811元及10萬元及
    每月繳納3萬元至99年12月止。被告丙○、癸○○並非義務
    人。被告財政部中區國稅局民權稽徵所、法務部執行署臺中
    行政執行處2機關明知又受領之無償行為，已使原告對被告
    辛○○、庚○○、乙○○3人之債權受損，爰代位請求撤銷
    該無償行為並請求返還被告丙○、癸○○清償之金額，為先
    位之聲明。退而言之，被告財政部中區國稅局民權稽徵所、
    法務部執行署臺中行政執行處機關受領遲延，在95年2月24
    日已限制處分賀光勛所有上開房屋，又在98年受領非義務人
    之清償，遲延利息及滯納金並計算至今。如就賀光勛所有之
    房屋處分，即毋需再孳生利息。被告機關顯施詐術不當得利
    利息，使原告對被告辛○○、庚○○、乙○○之債權受不利
    益。爰代位依不當得利之法律關係請求返還不當得利，並由
    原告代位受領，為備位聲明。先位聲明為：(一)請求撤銷98年
    4月29日被告丙○以賀光勛名義繳納1,443,811元予財政部中
    區國稅局民權稽徵所之無償行為，並返還給被告辛○○、庚○○、乙○○，並由原告代位受領及自起訴狀繕本送達翌日
    起至清償日止，按年息5％計算之利息；(二)請求撤銷98年5月
    8日被告癸○○與法務部執行署臺中行政執行處申請分期繳
    納筆錄以賀光勛名義繳納10萬元及自98年5月8日起至99年12
    月15日止每月繳納3萬元之金額之無償行為，並返還給被告
    辛○○、庚○○、乙○○，並由原告代位受領及自起訴狀繕
    本送達翌日起至清償日止，按年息5％計算之利息；(三)請求
    財政部中區國稅局民權稽徵所給付自95年2月24日起計算之
    遲延利息及滯納金按年息5％計算之利息。備位聲明為：(一)
    請求被告財政部中區國稅局民權稽徵所返還98年4月29日自
    被告丙○以賀光勛名義所受領之1,443,811元予被告辛○○
    、庚○○、乙○○，並由原告代位受領及自起訴狀繕本送達
    翌日起至清償日止，按年息5％計算之利息；(二)請求法務部
    執行署臺中行政執行處返還98年5月8日起被告癸○○所繳納
    10萬元及自98年5月8日起至99年12月15日止每月繳納3萬元
    之金額予被告辛○○、庚○○、乙○○，並由原告代位受領
    及自起訴狀繕本送達翌日起至清償日止，按年息5％計算之
    利息；(三)請求財政部中區國稅局民權稽徵所給付自95年2月
    24日起計算之遲延利息及滯納金按年息5％計算之利息。
二、按原告之訴，依其所訴之事實，在法律上顯無理由者，法院
    得不經言詞辯論，逕以判決駁回之，民事訴訟法第249條第2
    項定有明文。
(一)按債務人怠於行使其權利時，債權人因保全債權，得以自己
    之名義，行使其權利。但專屬於債務人本身者，不在此限，
    民法第242條固有明文。惟代位權既規定以自己之名義為之
    ，即知乃屬代位訴權，亦即債權人乃以自己之名義代位債務
    人起訴，求為財產上之給付，因其代位行使之權利，原為債
    務人之權利，非自己之權利，其行使債權所得之利益歸屬於
    債務人，而由債權人代位受領者而言。是本件原告既主張其
    係代位為其債務人之辛○○、庚○○、乙○○行使權利，即
    應以自己之名義代位為其債務人之辛○○、庚○○、乙○○
    行使權利而提起本件訴訟，毋庸再以為其債務人之辛○○、
    庚○○、乙○○為當事人而提起本件訴訟，原告猶以其所代
    位行使權利之債務人即被告辛○○、庚○○、乙○○為被告
    提起本件訴訟，已與上開說明之代位權要件未合，已於法無
    據。
(二)次按債務人所為之無償行為，有害及債權者，債權人得聲請
    法院撤銷之，民法第244條第1項固有明文。惟原告主張本件
    被告丙○以賀光勛名義繳納1,443,811元予財政部中區國稅
    局民權稽徵所；被告癸○○與法務部執行署臺中行政執行處
    申請分期繳納以賀光勛名義繳納10萬元及自98年5月8日起至
    99年12月15日止每月繳納3萬元及財政部中區國稅局民權稽
    徵所計算之遲延利息及滯納金及其就義務人即賀光勛所有財
    產執行情形若何，均係因訴外人賀光勛欠繳79年度綜合所得
    稅公法上金錢給付義務之執行，自非屬民法第244條第1項規
    定之民法上之無償行為。原告於本件主張該繳納行為為民法
    上之無償行為，並請求撤銷，自亦與上開民法第244條第1項
    規定之要件未合，亦於法無據。
(三)又按無法律上之原因而受利益，致他人受損害者，應返還其
    利益。雖有法律上之原因，而其後已不存在者，亦同，民法
    第179條固亦有明文。惟按所謂行政處分係指中央或地方機
    關基於職權就特定具體事件所為發生公法上效果之單方行政
    行為。行政處分除經有關機關依其法定職權撤銷外，不得否
    認其效力。故已成立之行政處分在未撤銷前，對於人民與國
    家雙方均有拘束力，不因法令變更而有所影響，行政法院著
    有63年度判字第558號判例意旨足資參照；又按行政處分已
    有效存在，縱內容有不當或違法，在上級官署依訴願程序撤
    銷之前，司法機關不能否認其效力，最高法院亦著有83年度
    台上字第1172號判決意旨足資參照。如原告之主張，稅捐機
    關僅查封納稅義務人賀光勛所有之房屋1棟，尚未對納稅義
    務人賀光勛所有之財產為執行，已難認為納稅義務人賀光勛
    之繼承人被告辛○○、庚○○、乙○○受有何損害。再就財
    政部中區國稅局民權稽徵所受領被告丙○以賀光勛名義所繳
    納之稅款1,443,811元，法務部執行署臺中行政執行處因國
    稅局移送執行而經被告癸○○申請分期繳納稅款，並財政部
    中區國稅局民權稽徵所計算遲延利息及滯納金，均係為執行
    臺灣省中區國稅局對訴外人賀光勛課徵欠繳79年度綜合所得
    稅之行政處分所致，該已成立之行政處分在未撤銷前，司法
    機關不能否認其效力，且該行政處分對於人民與國家雙方均
    有拘束力，上開受領，並均係為滿足本於上開行政處分人民
    對國家公法上金錢給付義務，及對該義務之執行，自亦非無
    法律上之原因而受有利益。是原告主張依不當得利之法律關
    係，請求被告機關返還受領之金額及其所計算之利息及滯納
    金，亦與上開民法第179條規定不當得利之要件未合，亦於
    法無據。
(四)綜上所述，本件原告併以其代位行使權利之債務人辛○○、
    庚○○、乙○○併為被告提起本件之訴，於法未合，原告主
    張代位行使該債務人依民法第244條第1項規定之債權人就無
    償行為之撤銷權，及民法第179條規定之不當得利返還請求
    權，訴請先位聲明求為：「(一)請求撤銷98年4月29日被告丙○以賀光勛名義繳納1,443,811元予財政部中區國稅局民權
    稽徵所之無償行為，並返還給被告辛○○、庚○○、乙○○
    ，並由原告代位受領及自起訴狀繕本送達翌日起至清償日止
    ，按年息5％計算之利息；(二)請求撤銷98年5月8日被告癸○○與法務部執行署臺中行政執行處申請分期繳納筆錄以賀光
    勛名義繳納10萬元及自98年5月8日起至99年12月15日止每月
    繳納3萬元之金額之無償行為，並返還給被告辛○○、庚○○、乙○○，並由原告代位受領及自起訴狀繕本送達翌日起
    至清償日止，按年息5％計算之利息；(三)請求財政部中區國
    稅局民權稽徵所給付自95年2月24日起計算之遲延利息及滯
    納金按年息5％計算之利息」之判決，備位聲明求為：「(一)
    請求被告財政部中區國稅局民權稽徵所返還98年4月29日自
    被告丙○以賀光勛名義所受領之1,443,811元予被告辛○○
    、庚○○、乙○○，並由原告代位受領及自起訴狀繕本送達
    翌日起至清償日止，按年息5％計算之利息；(二)請求法務部
    執行署臺中行政執行處返還98年5月8日起被告癸○○所繳納
    10萬元及自98年5月8日起至99年12月15日止每月繳納3萬元
    之金額予被告辛○○、庚○○、乙○○，並由原告代位受領
    及自起訴狀繕本送達翌日起至清償日止，按年息5％計算之
    利息；(三)請求財政部中區國稅局民權稽徵所給付自95年2月
    24日起計算之遲延利息及滯納金按年息5％計算之利息」之
    判決，均顯無理由。原告依其所訴之事實，在法律上顯無理
    由，應以訴訟判決予以駁回，並不經言詞辯論而為之。
三、依民事訴訟法第249條第2項、第78條，判決如主文。
中    華    民    國    99    年    4     月    26    日
                  民事第二庭    法  官  陳秋月
正本係照原本作成。
如對本判決上訴，須於判決送達後20日內向本院提出上訴狀。
中    華    民    國    99    年    7     月    26    日
                                書記官

司法院資訊處製作；財團法人民間司法改革基金會備份。
